【裁判字號】    90,訴,2249
【裁判日期】    901029
【裁判案由】    商業會計法等
【裁判全文】
臺灣高雄地方法院刑事判決                          九十年度訴字第二二四九號
    公  訴  人  臺灣高雄地方法院檢察署檢察官
    被      告  甲○○
右列被告因商業會計法等案件，經檢察官提起公訴（九十年度偵字第九四五一號），
本院判決如左：
    主  文
甲○○商業負責人，以明知為不實之事項，而填製會計憑證，處有期徒刑月，如易
科罰金以參佰元折算壹日。又商業負責人為納稅義務人以不正當方法逃漏稅捐，處有
期徒刑月，如易科罰金以參佰元折算壹日。應執行有期徒刑伍月，如易科罰金以參
佰元折算壹日。
    事  實
一、甲○○係設於高雄市新興區○○○路四四六號將太企業行之負責人，為商業會計
    法所稱之商業負責人，負有據實製作薪資所得扣繳暨免扣繳憑單及登載營利事業
    所得稅結算申報書之義務，為從事業務之人。甲○○明知乙○○於民國八十八間
    並未在將太企業行任職支薪，竟將其員工邱文琪代乙○○應徵工作時所交付之身
    分證影本，於民國八十九年七月間，交予不知情之會計從業人員，並利用該不知
    情之會計從業人員，將乙○○於八十八年度受僱將太企業行而領取薪資新臺幣（
    下同）十八萬元之不實事項，虛偽登載在屬原始會計憑證之各類所得扣繳暨免扣
    繳憑單上，並據以製作營利事業所得稅結算申報書，連同前開扣繳憑單，持向財
    政部高雄市國稅局前鎮稽徵所申報營利事業所得稅而加以行使，而浮列薪資支出
    十八萬元作為將太企業行八十八年度之營業成本，以此詐術逃漏八十八年度營利
    事業所得稅計三萬五千元，足生損害於乙○○及稅捐稽徵機關對於核稅之正確性
    。
二、案經乙○○向財政部高雄市國稅局提出檢舉後由該局函送臺灣高雄地方法院檢察
    署檢察官偵查起訴。
    理  由
一、右揭犯罪事實，業據被告甲○○坦承不諱，核與乙○○於偵查與本院審理中指訴
    情節大致相符，並有乙○○向財政部臺灣省南區國稅局台南市分局之檢舉書、財
    政部高雄市國稅局九十年五月九日財高國稅法字第九○○二三一九五號函、將太
    企業行各類所得扣繳暨免扣繳媒申報資料、財政部高雄市國稅局八十八年度營利
    事業所得稅結算申報核定通知書附卷可資佐證。本案事證明確，被告犯行堪以認
    定。
二、按「營利事業所得稅結算申報書」及「扣繳憑單」，均屬商業負責人於申報營利
    事業所得稅時業務上應製作之文書，而其中「扣繳憑單」係商業本身有權自行製
    作，用以證明支薪及代扣或免扣所得稅事項而為造具帳冊所根據之憑證，其性質
    同時又屬商業會計法第十五條第一款所規定之「原始憑證」，亦即屬商業會計憑
    證之一種。被告為將太企業社之負責人，係負有填製前開業務文書等業務之人，
    其虛偽登載前開文書，自同時足以生損害於乙○○及稅捐稽徵機關對於核稅之正
    確性。而其明知不實事項而填製「扣繳憑單」會計憑證之行為，因商業會計法第
    七十一條第一款之填製不實會計憑證罪，該罪性質上原即含有業務登載不實之本
    質，亦即係刑法第二百十五條之業務上文書登載不實罪之特別規定，依特別法優
    於普通法之法律競合關係，即應擇一適用商業會計法第七十一條第一款之規定論
    罪（最高法院八十七年度台上字第一一號判決參照）。故核被告行使偽造之扣繳
    憑單（屬會計憑證）及營利事業所得稅結算申報書之業務不實之文書，以詐術逃
    漏稅捐之犯行，係犯稅捐稽徵法第四十七條第三款、第四十一條之納稅義務人以
    詐術逃漏稅捐罪，商業會計法第七十一條第一款之商業負責人填製不實會計憑證
    罪（扣繳憑單部分），與刑法第二百十六條、第二百十五條（營利事業所得稅結
    算申報書部分）之行使業務不實文書罪。其利用不知情之會計從業人員製作扣繳
    憑單及營利事業所得稅結算申報書等業務不實文書之行為，均應依間接正犯論處
    。另其填製不實之營利事業所得稅結算申報書等業務文書之低度行為，應為其後
    行使之高度行為所吸收，不另論罪。其填製扣繳憑單之不實會計憑證行為，係行
    使營利事業所得稅結算申報書之方法行為，應從較重之商業會計法第七十一條第
    一款之罪論處，公訴人認此部分係一行為觸犯數罪名之想像競合犯，容有未洽。
    又被告之行為因而致生納稅義務人將太企業行逃漏營利事業所得稅之結果，該納
    稅義務人雖係將太企業行而非被告，惟稅捐稽徵法第四十七條第三款之規定，係
    將稅捐稽徵法第四十一條處罰之規定，基於刑事政策之考慮，於其應處徒刑之範
    圍內，轉嫁於商業登記法規定之商業負責人，其屬代罰性質，故被告另犯稅捐稽
    徵法第四十七條第三款、第四十一條之逃漏稅捐罪。再按商號以不正當方法逃漏
    稅捐，縱由商號負責人為之，究非屬於商號負責人本身逃漏稅捐之犯罪行為，與
    該商號負責人之其他犯罪行為間，即無方法結果之牽連關係可言（最高法院八十
    六年度台上字第二八一一號判決參照）。從而，本件被告所犯填製不實會計憑證
    罪及違反稅捐稽徵法第四十七條第三款、第四十一條之納稅義務人以詐術逃漏稅
    捐罪之間，犯意各別，行為互殊，應予分論併罰。爰審酌被告品行、犯罪之動機
    、目的、手段、逃漏稅捐之數額、所生之危害，暨犯罪後之態度等一切情狀，分
    別量處如主文所示之刑，並定其應執行之刑。
三、末按，被告於行為後，刑法第四十一條業於九十年一月十日修正公布施行，並於
    同年月十二日生效，依修正前之刑法第四十一條規定：「犯最重本刑為三年以下
    有期徒刑以下之刑之罪，而受六個月以下有期徒刑或拘役之宣告，因身體、教育
    、職業或家庭之關係，執行顯有困難者，得以一元以上三元以下折算罰金」，惟
    修正後之刑法第四十一條第一項規定「犯最重本刑為五年以下有期徒刑以下之刑
    之罪，而受六個月以下有期徒刑或拘役之宣告，因身體、教育、職業或家庭之關
    係或其他正當理由，執行顯有困難者，得以一元以上三元以下，易科罰金。但確
    因不執行所宣告之刑，難收矯正或難以維持法秩序者，不在此限」。比較上開新
    舊法，修正後之刑法第四十一條第一項就得宣告易科罰金之範圍較修正前之舊法
    為廣，是依刑法第二條第一項前段規定，自應適用裁判時之法律即修正後之刑法
    第四十一條第一項規定分別宣告易科罰金之折算標準，並定其應執行刑，以示懲
    儆。
據上論斷，應依刑事訴訟法第二百九十九條第一項前段，商業會計法第七十一條第三
款，稅捐稽徵法第四十七條第三款、第四十一條，刑法第十一條前段、第二條第一項
前段、第二百十六條、第二百十五條、第五十五條、修正後第四十一條第一項、第五
十一條第五款，罰金罰鍰提高標準條例第一條前段、第二條，判決如主文。
本案經檢察官楊慶瑞到庭執行職務
中    華   民     國      九十        年       十     月     二十九    日
                                      臺灣高雄地方法院刑事第六庭
                                          法  官  邱  明  弘
右正本證明與原本無異。
如不服本判決，應於判決送達後十日內，向本院提出上訴狀。
                                          書記官  顏  平  國
中    華    民    國      九十      年      十      月      二十九      日
參考法條
稅捐稽徵法第四十一條
 (逃漏稅捐之處罰)
納稅義務人以詐術或其他不正當方法逃漏稅捐者，處五年以下有期徒刑、
拘役或科或併科新台幣六萬元以下罰金。
稅捐稽徵法第四十七條
 (法人或非法人團體負責人之刑責)
本法關於納稅義務人、扣繳義務人及代徵人應處徒刑之規定，於左列之人
適用之：
三  商業登記法規定之商業負責人。
商業會計法第七十一條
商業負責人、主辦及經辦會計人員或依法受託代他人處理會計事務之人員
有左列情事之一者，處五年以下有期徒刑、拘役或科或併科新台幣十五萬
元以下罰金：
一  以明知為不實之事項，而填製會計憑證或記入帳冊者。
刑法第二百一十五條
 (業務上文書登載不實罪)
從事業務之人，明知為不實之事項，而登載於其業務上作成之文書，足以
生損害於公眾或他人者，處三年以下有期徒刑、拘役或五百元以下罰金。
刑法第二百一十六條
 (行使偽造變造或登載不實之文書罪)
行使第二百十條至第二百十五條之文書者，依偽造、變造文書或登載不實
事項或使登載不實事項之規定處斷。


司法院資訊處製作；財團法人民間司法改革基金會備份。
